臺灣高等法院刑事判決
110年度原上訴字第152號
上  訴  人  臺灣新竹地方檢察署檢察官
被      告  楊玉成







指定辯護人  黃教倫律師（義務辯護）              
上列上訴人因被告違反洗錢防制法等案件，不服臺灣新竹地方法
院110年度原金訴字第14號，中華民國110年10月29日第一審判決
（起訴案號：臺灣新竹地方檢察署110年度偵緝字第190號），提
起上訴，本院判決如下：
    主  文
上訴駁回。
    理  由
一、公訴意旨略以：被告楊玉成可預見將金融機構之帳戶交付他
    人使用，可能會幫助他人從事詐欺取財犯罪，竟不違背其本
    意，仍基於幫助他人詐欺取財、幫助洗錢之不確定故意，於
    民國108年9月20日前某日，在不詳地點，將其於所申請之中
    華郵政股份有限公司帳號00000000000000號帳戶（下稱本件
    郵局帳戶）之金融卡、密碼交予1名姓名、年籍不詳之成年
    人所屬詐騙集團使用。嗣該詐騙集團成員於108年9月20日於
    網路張貼販賣手機資訊，使告訴人林○婷、古○穎、彭○雯陷
    於錯誤，依指示分別匯款新臺幣（下同）1萬元、6萬元、1
    萬元至上開帳戶，旋遭提領一空。嗣經林○婷等察覺有異，
    始悉受騙，報警後循線查獲上情。因認被告所為，係涉犯刑
    法第30條第1項前段、同法第339條第1項詐欺取財罪嫌、違
    反洗錢防制法第2條第2款而犯同法第14條第1項洗錢罪嫌之
    幫助犯罪嫌等語。
二、按犯罪事實應依證據認定之，無證據不得認定犯罪事實；不
    能證明被告犯罪者，應諭知無罪之判決，刑事訴訟法第154
    條第2項、第301條第1項分別定有明文。又按事實之認定，
    應憑證據，如未能發現相當證據，或證據不足以證明，自不
    能以推測或擬制之方法，以為裁判基礎；認定犯罪事實所憑
    之證據，雖不以直接證據為限，間接證據亦包括在內；然而
    無論直接或間接證據，其為訴訟上之證明，須於通常一般之
    人均不致有所懷疑，而得確信其為真實之程度者，始得據為
    有罪之認定，倘其證明尚未達到此一程度，而有合理之懷疑
    存在時，即無從為有罪之認定（最高法院40年台上字第86號
    、76年台上字第4986號判決同此見解意旨參照）。
三、公訴意旨認被告有上揭犯行，無非係以被告之供述、證人即
    告訴人林○婷、古○穎、彭○雯之證述、被告所申請之本件郵局
    帳戶交易明細、各該告訴人所屬行動電話受騙過程聊天紀錄截
    圖、網路轉帳紀錄等為其主要論據。
四、被告經合法傳喚未於本院準備程序及審理期日到庭，其於原
    審固不爭執本件郵局帳戶為其所申設及告訴人林○婷、古○穎
    、彭○雯因遭詐欺集團成員施以詐術而分別將受騙款項匯入
    上開帳戶等事實，惟否認有何幫助詐欺取財或幫助洗錢犯行
    ，辯稱：金融卡、密碼伊沒有交給任何人，伊是放在包包內
    ，有一段時間都沒有工作，在三角公園那邊，東西放在公園
    角落，回來時就不見了；伊的工作都是斷斷續續的，像粗工
    ，有時會派工作給伊；108年間伊是做粗工，下班就領現金
    ，是領日薪，一個月約做10至15天，大約可賺1萬元內；伊
    有2、3個帳戶，郵局的比較常使用；平常2、3個帳戶都放在
    包包內全部都遺失了；帳戶遺失前有匯款進去，伊朋友謝○
    君有匯款8千元，這是謝○君以前跟伊借要還給伊的等語（見
    原審卷第40至41頁）。經查：
  ㈠本件郵局帳戶為被告所申設，且詐欺集團成員於108年9月20
    日於網路張貼販賣手機資訊，使告訴人林○婷、古○穎、彭○
    雯陷於錯誤，依指示分別匯款1萬元、6萬元、1萬元至本件
    郵局帳戶，旋遭提領一空等情，業據證人即告訴人林○婷、
    古○穎、彭○雯於警詢時陳述明確（見偵字卷第4至8頁背面）
    ，並有中華郵政股份有限公司109年5月26日儲字第10901282
    54號函暨所附本件郵局帳戶開戶基本資料、交易明細各1份
    （見偵字卷第70-1至72頁）、告訴人林○婷提供之行動電話受
    騙過程聊天紀錄截圖、網路轉帳紀錄（見偵字卷第18至24頁）
    、告訴人古○穎提供之網路轉帳紀錄（見偵字卷第32至34頁）
    、告訴人彭○雯提供之行動電話受騙過程聊天紀錄截圖、網路轉
    帳紀錄（見偵字卷第41至45頁）在卷可稽，足徵被告本件郵
    局帳戶確遭該詐欺集團成員用以充作詐騙後供告訴人林○婷
    、古○穎、彭○雯匯款並進而提領以作為掩飾、隱匿犯罪所得
    去向及所在之犯罪工具，此部分事實，首堪認定。
  ㈡惟按刑法上幫助之行為，須有幫助他人犯罪之意思，如無此
    種故意，基於其他原因，以助成他人犯罪之結果，尚難以幫
    助論；且刑法關於犯罪之故意，不但直接故意，須犯人對於
    構成犯罪之事實具備明知及有意使其發生之兩個要件，即間
    接故意，亦須犯人對於構成犯罪之事實預見其發生，且其發
    生不違背犯人本意始成立。亦即，交付帳戶而幫助詐欺取財
    罪或幫助洗錢罪之成立，必須幫助人於行為時，明知或可得
    而知，被幫助人將持其所交付之帳戶向他人詐取財物或作為
    掩飾、隱匿犯罪所得去向及所在之犯罪工具，如出賣、出租
    或借用等情形，或能推論其有預知該帳戶被使用於詐取他人
    財物或作為掩飾、隱匿犯罪所得去向及所在之犯罪工具之可
    能，始足當之；反之，如非基於自己自由意思而係因遺失或
    因被脅迫、遭詐欺等原因而交付，則既無幫助犯罪之意思，
    亦非認識收受其金融機構帳戶者將持以對他人從事詐欺取財
    或洗錢等財產犯罪而交付，顯然不能預測其帳戶將遭他人作
    為詐欺取財或洗錢等財產犯罪之工具，即不能以幫助詐欺取
    財罪或幫助洗錢罪相繩。
  ㈢本件被告於原審辯稱金融卡、密碼沒有交給任何人，是放在
    包包內，有一段時間都沒有工作，在三角公園那邊，東西放
    在公園角落，回來時就不見了，伊工作都是斷斷續續的，像
    粗工，有時會派工作給伊，伊有2、3個帳戶，郵局的比較常
    使用，平常2、3個帳戶都放在包包內全部都遺失了；帳戶遺
    失前有匯款進去，伊朋友謝○君有匯款8千元等語。查被告之
    本件郵局帳戶於108年7月11日經辦理掛失補發存摺、提款卡
    ，並於當日存入現金存款2萬元，其後於同年7月14、15、16
    、17日陸續有2,000元、2,000元、3,000元、5,000元、5,00
    0元、2,000元之小額提領，至結存金額為990元，於同年7月
    19日以現金存款方式存入4,500元，復於同年7月20、22、24
    日陸續有2,000元、400元、1,000元、1,000元、1,000元之
    小額提領，至結存金額為85元，於同年8月8日以無摺存款方
    式存入15,000元，之後同年8月8、10、13、23日陸續有10,0
    00元、3,000元、1,000元、1,000元、75元之提款，至結存
    金額為0元，於同年月23日再跨行轉入2,900元，之後同年8
    月24日、同年9月2日陸續有2,000元、800元、95元之提款至
    結存金額為0元，此後謝○君於同年9月10日匯款8,000元至該
    帳戶，且於同年9月10、13日陸續有7,000元、1,000元之提
    款至結存金額為0元，其後間隔10日，至108年9月20日起始
    有告訴人等因遭詐騙而匯款之交易紀錄，有本件郵局帳戶之
    交易明細為憑（見偵字卷第71頁），是被告自108年7月11日
    辦理掛失補發存摺、提款卡後，截至108年9月13日止帳戶有
    多筆金額出入之使用紀錄，並非閒置不用之帳戶，且有被告
    友人匯入款項至該帳戶。又該帳戶於108年9月20日告訴人林
    ○婷匯入款項前，其結存金額雖為0元，但參諸被告帳戶之使
    用狀況，及被告自陳打零工維生、收入不穩定，其帳戶內無
    餘額或餘額甚少，更屬常態，從而被告前揭所辯，尚非全然
    無據，本件仍無法排除被告之本件郵局帳戶係遺失之可能性
    。至本件公訴人所提證據僅足證明被告之本件郵局帳戶確遭
    詐欺集團作為詐騙本件告訴人林○婷、古○穎、彭○雯將金錢存
    入並提領之工具，且被告所持本件郵局帳戶之提款卡及其設
    定之密碼亦已遭該集團成員知悉等情，然而詐欺集團取得被
    告帳戶提款卡及密碼之原因，容有多端，除有可能係被告個
    人出借或出賣帳戶與他人使用外，亦有可能係該帳戶存摺、
    提款卡遭竊或遺失，而輾轉流入詐欺集團成員之手。如別無
    其他積極證據，自難僅以前揭告訴人林○婷、古○穎、彭○雯遭
    詐騙之款項係受指示匯入本件郵局帳戶並遭提領，即遽認被
    告有基於幫助詐欺取財或幫助洗錢之犯意而提供上開帳戶提
    款卡、密碼作為詐欺取財及掩飾、隱匿犯罪所得去向及所在
    之犯罪工具之行為。又本案未能明確證明被告係親自交付本
    件郵局帳戶之提款卡及密碼予詐騙集團成員前，縱然認為被
    告對其帳戶資料未能善盡保管之責，未能即時發現遺失，或
    未積極辦理掛失止付，終致遭不明人士持以為詐欺取財之利
    用工具，雖容有輕率、疏失之處，惟尚難遽此即反向推論因
    其疏未掛失報案，即必然可以導出其有幫助他人犯罪之行為
    及有幫助之故意存在，亦非得據此認定被告有出於幫助掩飾
    或隱匿特定犯罪所得及幫助詐欺之不確定故意，而主動交付
    帳戶資料予犯罪集團成員之行為。
五、綜上所述，被告上開被訴犯罪事實，依公訴人所舉事證，並
    未達於通常人均不致有所懷疑而得確信之程度，尚難遽為被
    告有罪之認定；此外，檢察官復未提出其他積極證據或指明
    證據方法，足認被告確有公訴意旨所指犯行，則被告上開被
    訴犯罪事實尚屬不能證明，揆諸首揭說明，自應為無罪之諭
    知。
六、駁回上訴之理由 
　㈠原審審理後，認檢察官所提證據，尚不能證明被告犯公訴意
    旨所指幫助詐欺、幫助洗錢等犯行，而對被告為無罪諭知，
    經核並無違誤。
  ㈡檢察官上訴意旨略以：⒈依被告於偵查中之供述，本件郵局帳
    戶既久未使用，亦已無存款餘額可供其運用，難認被告有隨
    身攜帶存摺及密碼之必要，顯見被告所述本件郵局帳戶之存
    摺、提款卡係遺失之情節，頗有可疑而難以採信。再被告於
    審理中所述，顯與被告於偵查中辯解明顯前後不一，又犯罪
    人士為獲取犯罪所得，必先確認該帳戶所有人不會或至少於
    一定期間內不為報警或掛失止付，其方能於一定期間內自由
    使用，則帳戶所有人與使用該帳戶之犯罪人士間應存在某種
    程度之約定或默契，方屬合理。是堪信被告應係將本件郵局
    帳戶之存摺、提款卡及密碼，於108年9月20日前某日，在不
    詳地點，以不詳方式，提供犯罪人士使用，故而先行將帳戶
    內之餘額分次提領一空。⒉按金融機構帳戶係本於個人社會
    信用，以從事資金流通之經濟活動，具有強烈屬人性格，此
    項理財工具，一般民眾皆得申請使用，並無特殊限制，若有
    向他人蒐集帳戶者，依通常社會經驗，當就其是否為合法用
    途存疑。且近來以人頭帳戶作為詐欺取財之犯罪工具，迭有
    所聞，此經政府機關、傳播媒體廣為宣導，則依一般人之社
    會生活經驗，苟不以自己名義申請開戶，卻向不特定人蒐集
    帳戶供己使用，其目的極可能利用該帳戶供作非法詐財或為
    其他財產犯罪之用，而為一般智識經驗之人所能知悉或預見
    。被告為智識正常之成年人堪認其具有相當之金融工具使用
    經驗，對於提供帳戶存摺、提款卡及密碼可能被利用為犯罪
    工具，並無不能預見之情形，猶仍將之交付他人遂行詐欺取
    財犯行，其主觀上應有幫助詐欺取財之不確定故意。⒊被告
    提供本件郵局帳戶存摺、提款卡及密碼予不詳人士所屬詐騙
    集團成員向告訴人施用詐術並詐取財物，而犯詐欺取財之特
    定犯罪，被告所有之郵局帳戶，淪為收受詐騙款項之人頭帳
    戶，並經該集團成員以現金提領殆盡，足以製造金流斷點，
    掩飾、隱匿上開犯罪所得之去向，藉此逃避司法追訴、處罰
    ，於正犯應成立一般洗錢罪。被告對於提供本件郵局帳戶，
    可能被用為詐欺取財之犯罪工具，確有所預見，其主觀上並
    知悉郵局帳戶提款卡功能，即在提領帳戶內金錢使用，對於
    其帳戶可能作為對方收受、提領特定犯罪所得，藉由被告名
    義之人頭帳戶，製造金流斷點，規避司法偵查，當同可預見
    。準此，被告將本件郵局帳戶存摺、提款卡及密碼交付他人
    ，容任他人持以收受、提領特定犯罪所得使用，藉由被告名
    義帳戶掩飾、隱匿犯罪所得之去向，自已該當一般洗錢罪之
    幫助犯。⒋原判決並未針對卷內上揭疑點，詳為論駁，卻僅
    援引舉證責任分配理論及美國聯邦最高法院憲法判決，即遽
    為無罪之諭知，難令人甘服。原判決認事用法，均有違誤，
    請撤銷改判等語。
　㈢按證據之取捨及證據證明力如何，均屬事實審法院得自由裁
    量、判斷之職權，苟其此項裁量、判斷，並不悖乎通常一般
    之人日常生活經驗之定則或論理法則，且於判決內論敘其何
    以作此判斷之心證理由者，即不得任意指摘其為違法（最高
    法院91年度台上字第2395號判決意旨參照）。原審於調查被
    告歷次供述、告訴人等之證述、本件郵局帳戶交易明細、各
    該告訴人所屬行動電話受騙過程聊天紀錄截圖、網路轉帳紀錄等
    證據後相互勾稽而為綜合論斷，認本件被告上揭所辯，要非
    全然無稽，難認被告主觀上具有幫助特定犯罪之雙重幫助故
    意，被告犯罪屬不能證明，業於原審判決理由中說明其認定
    之依據，經核並無違反客觀存在之證據及論理法則，亦無何
    違法或不當之處，檢察官所舉證據及卷內資料，業經逐一調
    查，公訴意旨所提各項證據，不足為被告涉犯上開罪嫌之積
    極證明，此外，復無其他積極證據足以證明被告有公訴意旨
    所指犯行，是以，檢察官所舉前開事證，經綜合評價調查證
    據之結果，顯然未達於通常一般之人均不致有所懷疑，而得
    確信被告確有公訴意旨所指犯行之程度，本院尚無從形成有
    罪確信之心證，容有合理之懷疑存在，基於罪疑唯輕原則，
    自應為有利被告之認定，檢察官上訴意旨徒以前情即推認被
    告涉犯上開罪嫌，本院核閱檢察官上訴理由，並未提出新事
    證，以證明被告確有上開犯行，從而，檢察官提起上訴，仍
    執原審判決已審酌之證據再為爭執，並對於原審取捨證據及
    判斷其證明力之職權行使，側持己見為不同之評價，指摘原
    判決不當，尚難說服本院推翻原審無罪之判決，而形成被告
    有罪之心證，其上訴為無理由，應予駁回。
七、被告經本院合法傳喚，無正當理由而未到庭，爰不待其陳述
    而為一造辯論判決。
據上論斷，應依刑事訴訟法第371條、第368條，判決如主文。　
本案經檢察官賴佳琪提起公訴，檢察官黃翊雯提起上訴，檢察官
林宏松到庭執行職務。
中　　華　　民　　國　　111 　年　　5 　　月　　26　　日
                  刑事第十八庭  審判長法  官  何俏美
                                      法  官  陳海寧
                                      法  官  葉乃瑋
以上正本證明與原本無異。
檢察官如不服本判決，應於收受送達後20日內向本院提出上訴書
狀，惟須受刑事妥速審判法第9條限制。其未敘述上訴之理由者
，並得於提起上訴後20日內向本院補提理由書(均須按他造當事
人之人數附繕本)「切勿逕送上級法院」。
刑事妥速審判法第9條：
除前條情形外，第二審法院維持第一審所為無罪判決，提起上訴
之理由，以下列事項為限：
一、判決所適用之法令牴觸憲法。
二、判決違背司法院解釋。
三、判決違背判例。
刑事訴訟法第 377 條至第 379 條、第 393 條第 1 款之規定，
於前項案件之審理，不適用之。
被告不得上訴。
                                      書記官  程欣怡
中　　華　　民　　國　　111 　年　　5 　　月　　26　　日